臺灣宜蘭地方法院民事判決
110年度訴字第526號
原      告  陳君煜  
            盧丁旺  
            盧金榮  
共      同
訴訟代理人  吳振東律師
被      告  李石賢  
            游志雄  
            游淨雯  
上列當事人間請求塗銷地上權登記事件，本院於民國111年2月22
日言詞辯論終結，判決如下：
    主      文
被告李石賢、被告游志雄、被告游淨雯應將坐落宜蘭縣○○鄉○○○
段00000地號土地、宜蘭縣○○鄉○○○段00000地號土地上，如附表
所示之地上權登記予以塗銷。
原告其餘之訴駁回。
訴訟費用新臺幣壹萬肆仟捌佰陸拾元由被告連帶負擔。
    事實及理由
壹、程序方面：
一、按原告於判決確定前，得撤回訴之全部或一部。但被告已為
    本案之言詞辯論者，應得其同意，民事訴訟法第262條第1項
    定有明文。查本件原告起訴時原亦以陳慧琪、陳珏琪為被告
    ，嗣於本案言詞辯論前之民國111年1月26日具狀撤回對其等
    請求拆屋還地之訴（見本院卷第159頁）。經核原告所為與
    前揭規定相符，應予准許。
二、被告經合法通知，均未於最後言詞辯論期日到場，核無民事
    訴訟法第386條所列各款事由，爰依原告之聲請，由其一造
    辯論而為判決。
貳、實體方面：　　
一、原告主張：訴外人陳茂鏗所有之宜蘭縣○○鄉○○○○○○00地號土
    地，於58年7月5日因農地重劃整編為宜蘭縣○○鄉○○段0000地
    號土地，再於104年11月3日因地籍圖重測整編為宜蘭縣○○鄉
    ○○○段000地號土地（下稱系爭土地）。嗣陳茂鏗於51年2月2
    1日死亡，系爭土地由陳章弘繼承，其後陳章弘於94年4月3
    日死亡，再由原告陳君煜與訴外人陳賴麗卿、陳慧琪、陳珏
    琪共同繼承。嗣系爭土地因調解分割、贈與，最終由原告陳
    君煜取得分割後新增之冬山鄉鹿埔新段672-1地號土地（下
    稱672-1地號土地）；原告盧丁旺、盧金榮再因買賣取得672
    -1地號土地因調解分割後新增之冬山鄉鹿埔新段672-2地號
    土地（下稱672-2地號土地）。672-1、672-2地號土地上因
    轉載設有如附表所示之地上權（下稱系爭地上權），然系爭
    地上權人李清池之前手李阿務於38年11月9日，未經系爭土
    地所有人陳茂鏗之同意或會同，亦未依當時有效適用之土地
    登記規則第17條後段及第32條規定，未符合單獨申請地上權
    登記之要件，即單獨向地政事務所聲請就陳茂鏗所有之系爭
    土地為地上權設定，系爭土地所有人陳茂鏗與聲請人李阿務
    間未達成設定地上權之物權契約合意，自不生設定地上權之
    效力，而屬自始無效。李阿務嗣於43年3月13日，分別將其
    地上權之權利範圍4分之3讓與於李清池，權利範圍4分之1讓
    與於盧興簡。李阿務就系爭地上權之設定登記既屬自始無效
    ，李清池為該地上權之受讓人，亦無從取得系爭地上權，則
    系爭地上權登記顯有害於土地所有權人所有權之圓滿行使。
    又系爭地上權設定權利人李清池已於50年11月24日死亡，被
    告為再轉繼承人，原告自得本於所有權人之地位，依民法第
    767條第1項中段及繼承之法律關係提起本訴。並聲明：被告
    應就坐落672-1地號土地、672-2地號土地如附表所示之系爭
    地上權辦理繼承登記後，將該地上權登記塗銷。
二、被告均未於言詞辯論期日到場，亦未提出書狀作任何聲明或
    陳述。
三、本院之判斷：
㈠、原告主張之事實，業據其提出與所述相符之系爭土地登記謄
    本、672-1及672-2地號土地登記謄本、異動索引、他項權利
    登記聲請書及其附件、繼承系統表暨戶籍謄本為證（見本院
    卷第17頁、第21至30頁、第41至67頁、第99至131頁）。而
    被告已於相當時期受合法之通知，均未於言詞辯論期日到庭
    ，復未提出書狀爭執，依民事訴訟法第280條第3項前段準用
    第1項前段規定，視同自認，堪信原告前揭主張為真實。
㈡、按共有物之處分、變更、及設定負擔，應得共有人全體之同
    意；法律行為，不依法定方式者，無效；所有人對於妨害其
    所有權者，得請求除去之，民法第819條第2項、第73條、第
    767條第1項中段分別定有明文。又69年3月1日修正施行前之
    土地登記規則第17條前段規定「登記，應由權利人及義務人
    共同聲請之」。因此，依前揭法令規定，地上權契約之成立
    ，原則上應由全體權利人與全體義務人達成設定地上權之意
    思合致，再由全體權利人與全體義務人檢具申請文件共同向
    地政機關提出登記申請，經完成登記，權利人始能合法取得
    地上權。倘若權利人根本未與義務人達成設定地上權之意思
    合致，亦未與義務人共同提出登記申請，縱使地政機關失查
    而許權利人登記，該項地上權登記仍存有無效之原因，應屬
    無效。
㈢、經查，系爭地上權登記既有前述事由，難認系爭土地之所有
    權人陳茂鏗已與李阿務達成設定地上權之意思合致，亦難認
    為係共同提出地上權登記之申請，地上權設定並不符前揭申
    請登記之法定要件，縱使地政機關失查而許李阿務登記為地
    上權人，依前揭說明，該項地上權登記仍屬無效。從而，系
    爭地上權設定登記既有前述自始無效之原因，則系爭地上權
    之存在即屬對於672-1、672-2地號土地所有權之妨害，是原
    告本於所有權人地位，依民法第767條第1項中段規定，請求
    地上權登記名義人李清池之再轉繼承人即被告塗銷如附表所
    示之系爭地上權，為有理由，應予准許。
㈣、至原告請求被告就系爭地上權辦理繼承登記之部分，本件既
    已認定如附表所示系爭地上權登記自始無效，李清池本即負
    有塗銷登記之義務，且被告亦無合法之地上權可為繼承登記
    ，原告自無請求李清池之全體繼承人即被告就系爭地上權辦
    理繼承登記後再為塗銷之必要（最高法院91年度台上字第13
    50號判決參照）。是原告請求被告辦理繼承登記部分，核無
    必要，且無理由，應予駁回。
四、綜上所述，原告請求判決被告塗銷如附表所示之系爭地上權
    ，為有理由，應予准許，請求判命繼承登記部分則無理由，
    應予駁回，爰判決如主文第一至二項所示。
五、本件事證已經明確，兩造其餘攻擊、防禦方法及所提證據，
    均與判決結果不生影響，不一一論列。
六、訴訟費用負擔之依據：民事訴訟法第79條、第85條第2項。
    本件訴訟費用額確定為新臺幣14,860元（依原告撤回後之聲
    明計算）。至原告原已繳納之撤回部分裁判費應由原告自行
    負擔，附此敘明。　　
中　　華　　民　　國　　111 　年　　3 　　月　　15　　日
                  民事庭  法　官  謝佩玲
以上正本係照原本作成。
如對本判決上訴，須於判決送達後20日之不變期間內，向本院提
出上訴狀（應附繕本）。
如委任律師提起上訴者，應一併繳納上訴審裁判費。
中　　華　　民　　國　　111 　年　　3 　　月　　15　　日
                          書記官　陳建琪
附表：系爭地上權
編號 地上權坐落土地 1 宜蘭縣○○鄉○○○段00000地號土地 所有權人：陳君煜 土地面積：93.39㎡ 2 宜蘭縣○○鄉○○○段00000地號土地 所有權人：盧丁旺、盧金榮 土地面積：439.5㎡ 登記次序：0005 權利種類：地上權 收件年期：民國43年 字號：冬山字第000076號 登記日期：民國43年3月13日 登記原因：讓與 權利人：李清池 權利範圍：4分之3 存續期間：不定期限 地租：空白 權利標的：所有權 設定權利範圍：土地一部33.43坪（即110.51㎡） 證明書字號：冬山字第000140號 設定義務人：陳章弘 其他登記事項：原設定收件年字號：00000000000